臺灣高等法院高雄分院刑事判決
111年度侵上訴字第76號
上  訴  人  臺灣屏東地方檢察署檢察官
被      告  劉有豐


選任辯護人  王正宏律師
上列上訴人因被告妨害性自主案件，不服臺灣屏東地方法院111
年度侵訴字第25號，中華民國111年8月26日第一審判決（起訴案
號：臺灣屏東地方檢察署111年度偵緝字第316號），提起上訴，
本院判決如下：
    主  文
上訴駁回。
    事實及理由
一、程序事項：
　　刑事訴訟法第348條規定已於民國110年6月16日公布，同月1
    8日生效施行。本案係於上開規定修正施行後繫屬本院，並
    非刑事訴訟法施行法第7條之13所規定仍適用修正前規定之
    案件，故應適用修正後之規定。又修正後刑事訴訟法第348
    條第3項規定：「上訴得明示僅就判決之刑、沒收或保安處
    分一部為之」，而其立法理由指出：「為尊重當事人設定攻
    防之範圍，並減輕上訴審審理之負擔，容許上訴權人僅針對
    刑、沒收或保安處分一部提起上訴，其未表明上訴之認定犯
    罪事實部分，則不在第二審之審判範圍。因此，如僅對宣告
    刑部分，提起上訴，其效力不及於原審所認定之犯罪事實，
    犯罪事實即不在上訴審審查範圍，而應以原審法院所認定之
    犯罪事實，審認原審之宣告刑妥適與否的判斷基礎」。本案
    上訴人臺灣屏東地方檢察署檢察官上訴意旨僅表示原審未依
    規定論被告累犯加重其刑為不當，且適用刑法第59條予以酌
    減其刑亦為不當，並經公訴人當庭表明僅就量刑部分為上訴
    （本院卷第198頁）。依據前述說明，本院僅就原審判決所
    宣告之刑是否應依累犯規定加重及刑法第59條予以酌減其刑
    進行審理，至於原審判決其他部分，則非本院審查範圍，先
    予指明。
二、檢察官上訴意旨如附件一。
三、本案據以審查量刑妥適與否之原審所認定之犯罪事實及所犯
    罪名均如原判決所示（如附件二）。
四、上訴論斷之理由：
　㈠就累犯加重部分：
　⒈最高法院刑事大法庭ll0年度台上大字第5660號刑事裁定主文
    已諭知：「被告構成累犯之事實及應加重其刑之事項，均應
    由檢察官主張並具體指出證明之方法後，經法院踐行調查、
    辯論程序 ，方得作為論以累犯及是否加重其刑之裁判基礎
    。」並於理由分別載明：「關於檢察官就前階段被告構成『
    累犯事實』之主張及舉證責任，...應由檢察官負主張及實質
    舉證責任 ，...關於此等事實之存否，均應指出證明之方法
    。」「所謂檢察官應就被告構成累犯事實『具體指出證明方
    法』，係指檢察官應於法院調查證據時，提出足以證明被告
    構成累犯事實之前案徒刑執行完畢資料，例如前案確定判決
    、執行指揮書、執行函文、執行完畢 (含入監執行或易科罰
    金或易服社會勞動執行完畢、數罪係接續執行或合併執行、
    有無被撤銷假釋情形 )文件等相關執行資料，始足當之。至
    一般附隨在卷宗內之被告前案紀錄表，係司法機關相關人員
    依憑原始資料所輸入之前案紀錄，僅提供法官便於瞭解本案
    與他案是否構成同一性或單一性之關聯、被告有無在監在押
    情狀等情事之用，並非被告前案徒刑執行完畢之原始資料或
    其影本，是檢察官單純空泛提出被告前案紀錄表，尚難認已
    具體指出證明方法而謂盡其實質舉證責任。」「檢察官若未
    主張或具體指出證明方法，法院因而未論以累犯或依累犯規
    定加重其刑，基於累犯資料本來即可以在刑法第57條第5款『
    犯罪行為人之品行』中予以負面評價，自仍得就被告可能構
    成累犯之前科、素行資料，列為刑法第57條第5款所定『犯罪
    行為人之品行』之審酌事項。於此情形，該可能構成累犯之
    前科、素行資料既已列為量刑審酌事由，對被告所應負擔之
    罪責予以充分評價，依重複評價禁止之精神，自無許檢察官
    事後循上訴程序，以該業經列為量刑審酌之事由應改論以累
    犯並加重其刑為由，指摘原判決未依累犯規定加重其刑違法
    或不當。」
  ⒉查本案起訴書雖已記載被告構成累犯之事實（見本院卷第17
    頁之起訴書犯罪事實欄一部分），惟就構成累犯事實之具體
    證明方法部分係提出「本署刑案資料查註紀錄表1份」該項
    證據方法（見本院卷第18頁之起訴書證據及所犯法條欄二部
    分），然最高法院刑事大法庭ll0年度台上大字第5660號刑
    事裁定已載明「檢察官單純空泛提出被告前案紀錄表，尚難
    認已具體指出證明方法而謂盡其實質舉證責任。」是檢察官
    上訴意旨主張被告刑案資料查註紀錄表為刑事訴訟法第159
    條之4第1款所定之「公務員職務上製作之紀錄文書」而有證
    據能力，與最高法院上開裁定所述空泛之前案紀錄不同云云
    ，核與最高法院刑事大法庭上開刑事裁定所明確揭示之法律
    見解不合，難認為有理由。次查，原審於111年8月11日審判
    程序已就被告之全國前案紀錄表給予檢察官及被告證據調查
    及表示意見之機會，檢察官表示無意見，並於科刑範圍進行
    辯論時，檢察官僅表示被告前於107年間犯公共危險案，經
    處有期徒刑5月確定並執行完畢，再本案，請依法量處適當
    之刑等語（見原審卷第140-141頁），但亦未就此部分盡其
    實質舉證責任或提出相關之證據方法，是原審以檢察官就被
    告構成累犯之事實及應加重其刑事項未具體指出證明之方法
    ，作為被告不適用累犯加重之理由（見原審判決第3頁㈡之說
    明），本院經核並無違誤。
　⒊檢察官提起上訴，並未檢附相關證據方法，仍僅持上訴意旨
    之理由為指摘，（本院卷第107-108頁）。然查，最高法院
    刑事大法庭上開刑事裁定已載明上訴審法院之審查標準，即
    ：被告「該可能構成累犯之前科、素行資料既已列為量刑審
    酌事由，對被告所應負擔之罪責予以充分評價，依重複評價
    禁止之精神，自無許檢察官事後循上訴程序，以該業經列為
    量刑審酌之事由應改論以累犯並加重其刑為由，指摘原判決
    未依累犯規定加重其刑違法或不當。」查原審於刑罰裁量理
    由業已載明被告構成檢察官所指之累犯科刑事實（原審判決
    第4頁第10-12行），經核已對被告構成累犯之前科及素行於
    刑法第57條予以審酌（原審判決第3頁第11-13行）。易言之
    ，最高法院刑事大法庭上開刑事裁定之意旨，係基於堅實之
    第一審立場，就被告構成累犯之事實及應加重其刑之事項，
    均應由第一審對應之檢察官主張並具體指出證明之方法後，
    並經第一審法院踐行調查、辯論程序，方得作為論以累犯及
    是否加重其刑之裁判基礎。如檢察官於第一審未盡其舉證責
    任，但第一審法院已將被告構成累犯之前科、素行於刑法第
    57條予以審酌時，自不容檢察官事後循上訴程序再行爭執，
    主張第一審法院有未適用累犯之違誤，本院自不能以原審未
    依累犯規定加重其刑，逕認原審有何違法或不當可言。
  ㈡就適用刑法第59條酌減其刑部分：
　　刑法第59條規定，犯罪之情狀顯可憫恕，認科以最低度刑仍
    嫌過重者，得酌量減輕其刑。立法理由中指出：本條所謂「
    犯罪之情狀可憫恕」，自係指裁判者審酌刑法第57條各款所
    列事項以及其他一切與犯罪有關之情狀之結果，認其犯罪足
    堪憫恕者而言。若有情輕法重之情形者，裁判時本有刑法第
    59條酌量減輕其刑規定之適用（司法院釋字第263 號解釋意
    旨可資參照），從而其「情輕法重」者，縱非客觀上足以引
    起一般同情，惟經參酌該號解釋並考量其犯罪情狀及結果，
    適用刑法第59條之規定酌減其刑，應無悖於社會防衛之刑法
    機能（最高法院81年度台上字第865 號判決意旨可資參照）
    。故而適用刑法第59條酌量減輕其刑時，並不排除同法第57
    條所列舉10款事由之審酌（最高法院70年度第6次刑事庭會
    議決議參照）。查原審已就被告適用刑法第59條說明「被告
    違反告訴人意願，率爾對告訴人為強制性交犯行，所為固實
    非可取，當應予非難，惟考量被告於本院準備程序及審理時
    坦承犯行，且犯後業與告訴人以新臺幣（下同）120萬元調
    解成立，並履行調解金額完畢等情，有本院調解筆錄、公務
    電話紀錄、匯款回條照片等件在卷可參，堪認被告犯後態度
    尚非惡劣，確有付出努力，盡力彌補告訴人所受損害之誠意
    ，是本院衡酌上情，認就被告所犯強制性交犯行縱科以強制
    性交罪法定最低刑度3年仍嫌過重，爰依刑法第59條之規定
    ，就被告所犯上開強制性交罪減輕其刑。」等旨，核無違誤
    。檢察官上訴意旨以原審所持之被告犯後坦承犯行、事後與
    被害人成立調解並已履行調解條件，係屬刑法第57條第10款
    之犯後態度，非另有特殊原因或環境在客觀上足以引起一般
    同情之可憫恕之情，認難憑此為被告有刑法第59條規定之適
    用，而指摘原審認事用法有未洽，尚有誤會。
五、綜上，原判決適用刑法第59條後，並就量刑部分說明「審酌
    被告不知尊重異性及人性基本尊嚴，僅為圖滿足個人色慾，
    竟利用與告訴人獨處機會，對告訴人為強制性交犯行，其犯
    罪手段甚為惡劣，無視告訴人之性自主決定權，對於兩性互
    相尊重彼此身體自主觀念嚴重偏差，所為應嚴予非難；惟念
    被告犯後尚能坦承犯行，且業與告訴人調解成立，並履行調
    解金額完畢，並考量被告之前科紀錄（被告前因不能安全駕
    駛致交通危險案件，經臺灣橋頭地方法院以107年度交簡字
    第2328號判決判處有期徒刑5月確定，見卷附臺灣高等法院
    被告前案紀錄表），兼衡被告自陳之為國中肄業之智識程度
    ，現在工地工作，每月收入4、5萬元，已婚、無子女之生活
    經濟狀況等一切情狀」，量處被告有期徒刑1年8月，所為量
    刑應屬允當，檢察官上訴意旨就此指摘原審量刑不當，為無
    理由，應予駁回。
據上論結，應依刑事訴訟法第373條、第368條，判決如主文。　
本案經檢察官鄭央鄉提起公訴，檢察官曾馨儀提起上訴，檢察官
李啟明到庭執行職務。
中　　華　　民　　國　　111 　年　　12　　月　　20　　日
                  刑事第九庭    審判長法  官  莊崑山
                                      法  官  呂明燕
                                      法  官  惠光霞
以上正本證明與原本無異。
如不服本判決應於收受本判決後20日內向本院提出上訴書狀，其
未敘述上訴理由者，並得於提起上訴後20日內向本院補提理由書
狀（均須按他造當事人之人數附繕本）「切勿逕送上級法院」。
中　　華　　民　　國　　111 　年　　12　　月　　20　　日
                                      書記官  黃月瞳
附件一：
臺灣屏東地方檢察署檢察官上訴書
                                      111年度上字第171號
被　　　告　乙○○
上列被告因妨害性自主罪案件，經臺灣屏東地方法院於中華民國
111年8月26日為第一審判決（111年度侵訴字第25號；原起訴案
號：111年度偵緝字第316號），本檢察官於111年9月8日收受判
決正本，認應提起上訴，並將上訴理由敘述如下：
一、原審諭知被告乙○○犯強制性交罪，處有期徒刑1年8月。固非
    無見，惟查：
  (一)原審判決援引最高法院110年度台上大字第5660號裁定，
      認本件僅以本署刑案資料查註記錄表為憑，難認已經具體
      指出證明方法，而未論累犯。然衡諸原審判決所引上開裁
      定具拘束力之「爭點及主文」，均係指檢察官如未主張累
      犯，法院不應依職權調查逕行認定為累犯並加重其刑等情
      ，然本件檢察官業於起訴書已主張被告構成累犯之情狀，
      並檢附被告之刑案資料查註紀錄表為憑，是已就被告構成
      累犯為主張且具體指出證明方法，核與前開最高法院裁定
      所憑案件情況歧異。另刑案資料查註紀錄表為刑事訴訟法
      第159條之4第1款所定「公務員職務上製作之紀錄文書」
      ，而屬非專為本件個案製作，且具有規律性、準確性記載
      之文書，其證據能力、證明力應未欠缺。又「刑案資料查
      註紀錄表」係紀錄被告迄今所涉及刑事案件歷程之公文書
      ，其內容含括各案偵查、審判結果，所受刑之種類、執行
      方式、執行期間、刑執行完畢時點等資料，足供本案判斷
      是否構成累犯，亦核與上開最高法院裁定所述空泛之前案
      紀錄不同，併此敘明。
  (二)本案已因被告行為後，於法院準備程序及審理時坦承犯行
      ，並與被害人以新臺幣120萬元成立調解，且已履行調解
      金額等情，係屬刑法第57條10款之犯罪行為人犯後態度之
      考量範疇，似非另有特殊原因或環境，在客觀上足以引起
      一般同情，而認有可憫恕之情，難僅憑此遽認本案有刑法
      第59條規定之適用。
二、綜上所述，原判決認事用法尚嫌未洽，爰依刑事訴訟法第34
    4 條第1項，第361條提起上訴，請將原判決撤銷，更為適當
    合法之判決。
　　此　致
臺灣屏東地方法院　轉送
臺灣高等法院高雄分院
中　　華　　民　　國　 111　　年　　9 　　月　　7 　　日
　　　　　　　　　　　　    　檢　察　官　曾馨儀
附件二：
臺灣屏東地方法院刑事判決
111年度侵訴字第25號
公　訴　人　臺灣屏東地方檢察署檢察官
被　　　告　乙○○　
選任辯護人　王正宏律師
上列被告因妨害性自主罪案件，經檢察官提起公訴（111年度偵
緝字第316號），本院判決如下：
    主  文
乙○○犯強制性交罪，處有期徒刑壹年捌月。
    事  實
一、乙○○於民國110年間某時許，因前往代號BQ000-A110145之成
    年女子（真實姓名、年籍均詳卷，下稱甲○）所經營之臺南
    市某檳榔攤（地址詳卷）消費而認識甲○，因得知甲○欲增加
    收入，乙○○乃邀約甲○前往屏東縣恆春鎮從事擋土牆興建工
    程。嗣於110年8月28日6時30分許，乙○○駕車搭載甲○前往屏
    東縣恆春鎮某工地工作，並於同日16時許，一同入住屏東縣
    車城鄉埔墘路1之1號「麗景農莊」，於同日23時許，乙○○利
    用甲○酒後微醺之機會，基於強制性交之犯意，違反甲○意願
    ，先將甲○強壓在床上，脫下甲○之外褲及內褲，再以其陰莖
    插入甲○陰道內之方式，對於甲○為強制性交行為1次。經甲○
    於同日23時36分許報警處理，循線查悉上情。
二、案經甲○訴由屏東縣政府警察局恆春分局報告臺灣屏東地方
    檢察署檢察官偵查起訴。
    理  由
一、程序部分
　㈠按行政機關、司法機關及軍法機關所製作必須公示之文書，
    不得揭露被害人姓名、出生年月日、住居所及其他足資識別
    被害人身分之資訊，性侵害犯罪防治法第12條第2項定有明
    文；又該條所定其他足資識別被害人身分之資訊，包括被害
    人照片或影像、聲音、住址、親屬姓名或其關係、就讀學校
    與班級或工作場所等個人基本資料，性侵害犯罪防治法施行
    細則第6條亦有明文。本案被告乙○○對於甲○所為屬性侵害犯
    罪，為避免被害人身分遭揭露，爰依上開規定，將甲○之姓
    名、年籍及地址均予隱匿，而以代號稱之（甲○之姓名、年
    籍及地址等資料，均詳卷）。
　㈡按被告以外之人於審判外之陳述，雖不符刑事訴訟法第159條
    之1至之4等規定，惟經當事人於審判程序同意作為證據，法
    院審酌該言詞或書面陳述作成時之情況，認為適當者，亦得
    為證據，刑事訴訟法第159條之5第1項定有明文。查本判決
    以下所引用具傳聞性質之證據，檢察官、被告及其辯護人於
    本院審理時均表示同意有證據能力（本院卷第131頁），本
    院審酌上開證據資料作成時之情況，並無任何違法取證之不
    適當情形，且對於被告涉案之事實具有相當之關聯性，依刑
    事訴訟法第159條之5第1項規定，認均具有證據能力。
二、前揭犯罪事實，業據被告於本院準備程序及審理時均坦承不
    諱（本院卷第95、131、140頁），核與證人即告訴人甲○於
    警詢及偵訊中之證述均大致相符（警卷第7至14頁，偵卷第2
    9至33頁號），並有手繪案發現場圖、屏東縣政府警察局勤
    務指揮中心受理110報案紀錄單、現場照片、勘察採證同意
    書、內政部警政署刑事警察局110年11月10日刑生字第11080
    09236號鑑定書、通訊軟體LINE對話紀錄擷圖、性侵害案件
    代號與真實姓名對照表、性侵害犯罪事件通報表、疑似性侵
    害案件證物採集單、恆基醫療財團法人恆春基督教醫院受理
    疑似性侵害事件驗傷診斷書、告訴人受傷照片等件在卷可稽
    （警卷第22至23、26至31、37頁，偵卷第21至24頁，偵緝卷
    第57至61頁，偵緝不公開卷第3、9至17、23、27至30、33至
    37頁），堪認被告上開任意性自白與事實相符，可以採信。
    故本案事證明確，被告犯行堪以認定，自應依法論科。
三、論罪科刑
  ㈠核被告所為，係犯刑法第221條第1項之強制性交罪。
  ㈡按被告構成累犯之事實及應加重其刑之事項，均應由檢察官
    主張並具體指出證明之方法後，經法院踐行調查、辯論程序
    ，方得作為論以累犯及是否加重其刑之裁判基礎（最高法院
    110年度台上大字第5660號裁定參照）。經查，公訴意旨雖
    認被告構成累犯，應依刑法第47條第1項規定及司法院大法
    官釋字第775號解釋意旨，審酌是否加重其刑等語，惟僅以
    屏東地檢署刑案資料查註紀錄表為憑，自難認已就前階段構
    成累犯之事實及後階段應予加重其刑之事項具體指出證明方
    法，基於法院中立審判之精神，及保障被告受公平審判之權
    利，本院自無從為補充性調查。惟被告之前科素行，仍得於
    刑法第57條第5款所定「犯罪行為人之品行」量刑事項予以
    審酌，以充分評價被告所應負擔之罪責。
  ㈢按犯罪之情狀顯可憫恕，認科以最低度刑仍嫌過重者，得酌
    量減輕其刑，刑法第59條定有明文。蓋刑事審判旨在實現刑
    罰權之分配的正義，故法院對有罪被告之科刑，應符合罪刑
    相當之原則，使輕重得宜，罰當其罪，以契合社會之法律感
    情，此所以刑法第57條明定科刑時應審酌一切情狀，尤應注
    意該條所列10款事項以為科刑輕重之標準，並於同法第59條
    賦予法院以裁量權，如認犯罪之情狀可憫恕，認科以最低度
    刑仍嫌過重者，得酌量減輕其刑，俾使法院就個案之量刑，
    能為適當之斟酌。而刑法第59條之所謂犯罪之情狀，應審酌
    其犯罪有無可憫恕之事由，即有無特殊之原因與環境，在客
    觀上足以引起一般同情，暨宣告法定低度刑，是否猶嫌過重
    等因素，以為判斷。經查，被告違反告訴人意願，率爾對告
    訴人為強制性交犯行，所為固實非可取，當應予非難，惟考
    量被告於本院準備程序及審理時坦承犯行，且犯後業與告訴
    人以新臺幣（下同）120萬元調解成立，並履行調解金額完
    畢等情，有本院調解筆錄、公務電話紀錄、匯款回條照片等
    件在卷可參（本院卷第87、125、145頁），堪認被告犯後態
    度尚非惡劣，確有付出努力，盡力彌補告訴人所受損害之誠
    意，是本院衡酌上情，認就被告所犯強制性交犯行縱科以強
    制性交罪法定最低刑度3年仍嫌過重，爰依刑法第59條之規
    定，就被告所犯上開強制性交罪減輕其刑。
  ㈣爰審酌被告不知尊重異性及人性基本尊嚴，僅為圖滿足個人
    色慾，竟利用與告訴人獨處機會，對告訴人為強制性交犯行
    ，其犯罪手段甚為惡劣，無視告訴人之性自主決定權，對於
    兩性互相尊重彼此身體自主觀念嚴重偏差，所為應嚴予非難
    ；惟念被告犯後尚能坦承犯行，且業與告訴人調解成立，並
    履行調解金額完畢，已如前述，並考量被告之前科紀錄（被
    告前因不能安全駕駛致交通危險案件，經臺灣橋頭地方法院
    以107年度交簡字第2328號判決判處有期徒刑5月確定，見卷
    附臺灣高等法院被告前案紀錄表），兼衡被告自陳為國中肄
    業之智識程度，現在工地工作，每月收入4、5萬元，已婚、
    無子女之生活經濟狀況（本院卷第141頁）等一切情狀，量
    處如主文所示之刑。
據上論斷，應依刑事訴訟法第299條第1項前段，判決如主文。
本案經檢察官鄭央鄉提起公訴，檢察官曾馨儀到庭執行職務。　
中　　華　　民　　國 　111  　年　 　8    月　  26    日
                  刑事第六庭  審判長法  官  程士傑
                                    法  官  陳一誠
                                    法  官  王曼寧
以上正本證明與原本無異。
如不服本判決應於收受判決後20日內向本院提出上訴書狀，並應
敘述具體理由；其未敘述上訴理由者，應於上訴期間屆滿後20日
內向本院補提理由書（均須按他造當事人之人數附繕本）「切勿
逕送上級法院」。
中　　華　　民　　國　　111 　年　　8 　　月　　26　　日
                                    書記官  李季鴻
附錄論罪科刑法條：
中華民國刑法第221條
對於男女以強暴、脅迫、恐嚇、催眠術或其他違反其意願之方法
而為性交者，處3年以上10年以下有期徒刑。
前項之未遂犯罰之。　　
卷別對照表：
簡稱 卷別 警卷 屏東縣政府警察局恆春分局110年9月5日恆警偵夢字第11031571900號卷 偵卷 臺灣屏東地方檢察署110年度偵字第8766號卷 偵緝卷 臺灣屏東地方檢察署111年度偵緝字第316號卷 偵緝不公開卷 臺灣屏東地方檢察署111年度偵緝字第316號卷不公開卷 本院卷 臺灣屏東地方法院111年度侵訴字第25號卷